臺灣高等法院高雄分院刑事裁定　　　　110年度毒抗字第397號
抗　告　人
即　被　告　陳文達



上列抗告人因聲請強制戒治案件，不服臺灣橋頭地方法院中華民
國110 年9 月7 日裁定（110 年度毒聲字第586 號），提起抗告
，本院裁定如下：
    主  文
抗告駁回。
    理  由
一、本件抗告意旨略以：
(一)關於有無繼續施用毒品傾向之評估標準，法務部已於民國11
    0 年3月26日法矯字第11006001760號函修正頒布「有無繼續
    施用毒品傾向評估標準紀錄表」、「有無繼續施用毒品傾向
    評估標準評分說明手冊」。上開評分說明手冊載明判定之原
    則：「受觀察勒戒人入所後，經過二週時間的觀察、勒戒，
    由處所及醫療人員依據其各項紀錄、資料及觀察勒戒期間之
    行為表現，加以評分。在勒戒人入所四至六週後，可再做一
    次評估以做必要之評分修正。每一大項皆有靜態因子與動態
    因子。先以靜態因子分數評分，靜態因子分數總分在60分（
    含）以上為「有無繼續施用毒品傾向」。又評估標準紀錄表
    及說明手冊中「前科紀錄與行為表現」之第1題及第3題之計
    分方式修正如下（餘無修正）：㈠第1項（毒品犯罪相關司
    法紀錄）：計分方式修正每筆（次）5 分，總分上限為10分
    ；㈡第3 項（其他犯罪相關紀錄）：計分方式修正每筆（次
    ）2分，總分上限為10分」。是抗告人有無「繼續施用毒品
    傾向」係依具體個案之臨床實務及相關事證等情綜合判定，
    有其相當之專業依據及標準，且涉及專門醫學，又衡酌強制
    戒治之目的，係為協助施用毒品者，戒斷毒品之心癮及身癮
    所為之一種保安處分類型，評估標準係將與判斷有無繼續施
    用傾向之相關因素加以列舉及量化適用於每一位受觀察勒戒
    處分之人具一致性、普遍性、客觀性，以利執法者判定受勒
    戒人有無繼續施用毒品傾向。
(二)防制毒品危害、維護國民身心健康為毒品危害防制條例之立
    法目的，其立法及刑事政策之憲法指導依據源自憲法保障人
    民最低生存權與國民健康、及憲法第157 條、增修條文第10
    條第8 項之社會福利國基本國策所揭示國家應重視積極維護
    國民身心健康之國家義務。而本次修正之毒品危害防制條例
    第20條、第23條、第24條等條文中，有關於施用毒品之病患
    性犯人所定由檢察官為「附命緩起訴」之處遇措施，亦屬憲
    法命下為保障人身自由生存權、健康權等基本人權由國家在
    資源許可內之範圍，積極維護國民身心健康之最低保障義務
    。惟查抗告人於109年4月22日因施用毒品罪入監服刑，服刑
    中至高雄戒治所執行觀察勒戒後，遭予認定有繼續施用毒品
    傾向而裁定強制戒治，試問戒治處所內之心理治療師、諮商
    醫師是以何憑據認定抗告人有繼續施用毒品傾向？抗告人因
    撤銷緩刑而執行殘刑1年11月又3日，還有另案4年6月之刑期
    ，難道服刑中監所有提供毒品嗎？從始至終戒治所內之心理
    醫師僅簡短與抗告人說幾句話，即認定抗告人有裁定須予強
    制治療之必要，試問其是何標準認定？其評估之作業荒唐行
    徑委實難以令抗告人甘服，且抗告人尚有徒刑「6年5月又3
    日」需接續執行，更無勒戒完畢即出所後再犯之虞，而並非
    完全依照檢察官聲請裁定而裁定，抗告人懇請鈞長能准予所
    請，賜予裁定將抗告人之強制戒治裁定撤銷云云。
二、按觀察、勒戒後，檢察官或少年法院（地方法院少年法庭）
    依據勒戒處所之陳報，認受觀察、勒戒人有繼續施用毒品傾
    向者，檢察官應聲請法院裁定或由少年法院（地方法院少年
    法庭）裁定令入戒治處所強制戒治，其期間為6 個月以上，
    至無繼續強制戒治之必要為止，但最長不得逾1 年，毒品危
    害防制條例第20條第2 項定有明文。又有無繼續施用毒品傾
    向之評估標準，並非完全以受勒戒人勒戒過程之行為表現或
    結果為準；勒戒前之相關情狀，亦為評估之依據。依勒戒處
    所評分說明手冊規定，係以前科紀錄與行為表現、臨床評估
    、社會穩定度，三項合併計算分數，每一大項皆有靜態因子
    與動態因子。而關於有無繼續施用毒品傾向之評估標準，法
    務部業於110年3月26日以法矯字第11006001760 號函修正頒
    布「有無繼續施用毒品傾向評估標準紀錄表」、「有無繼續
    施用毒品傾向評估標準評分說明手冊」，上開評分說明手冊
    載明判定之原則為：「受觀察勒戒人入所後，經過2 週時間
    的觀察、勒戒，由處所及醫療人員依據其各項紀錄、資料及
    觀察勒戒期間之行為表現，加以評分。在勒戒人入所4至6週
    後，可再做一次評估以做必要之評分修正。每一大項皆有靜
    態因子與動態因子。先以靜態因子分數評分，靜態因子分數
    總分在60分（含）以上為『有繼續施用毒品傾向』；60分以
    下，與動態因子分數相加，如果總分在60分（含）以上，為
    『有繼續施用毒品傾向』」。又評估標準紀錄表及說明手冊
    中「前科紀錄與行為表現」之第1題及第3題之計分方式修正
    如下(餘無修正)：(一)第1項「毒品犯罪相關司法紀錄」：
    計分方式修正為每筆（次）5分，總分上限為10分；(二)第3
    項「其他犯罪相關紀錄」：計分方式修正為每筆（次）2 分
    ，總分上限為10分。關於被告有無繼續施用毒品傾向之判定
    ，前述勒戒處所之「有無繼續施用毒品傾向證明書」、「有
    無繼續施用毒品傾向評估標準紀錄表」，既是依據具體個案
    之臨床實務及相關事證綜合判定，所得判斷結果即有其相當
    之專業依據及標準，且涉及專門醫學而適用於每一位受觀察
    、勒戒處分之人，具一致性、普遍性、客觀性，自有其可信
    性。倘其評估從形式上觀察，無擅斷或濫權等明顯不當情事
    ，法院應予尊重。
三、查抗告人因同時施用第一級及第二級毒品，於110年3月15日
    經原審法院以110年度毒聲字第102號裁定令入勒戒處所觀察
    、勒戒確定，嗣於110年7月14日送勒戒處所執行，至110年9
    月13日期滿，且其於觀察、勒戒期間，經勒戒處所判定有繼
    續施用毒品傾向之事實，有原審法院110年度毒聲字第102號
    刑事裁定、臺灣橋頭地方檢察署檢察官觀察勒戒處分執行指
    揮書、法務部矯正署高雄戒治所110年8月17日高戒所衛字第
    11010008340 號函暨所附「有無繼續施用毒品傾向證明書」
    及「有無繼續施用毒品傾向評估標準紀錄表」等資料附於偵
    查卷可稽。依上開「有無繼續施用毒品傾向評估標準紀錄表
    」之記載，抗告人在前科紀錄與行為表現方面評分26分，在
    臨床評估方面評分36分，在社會穩定度方面得分5 分，靜態
    因子得分合計56分，動態因子得分合計11分，靜態因子與動
    態因子總分合計67分；而依法務部與衛生福利部共同修正之
    「有無繼續施用毒品傾向評分標準評分說明手冊」所定判定
    原則，得分在60分以上者，即可判定為有繼續施用毒品傾向
    。茲抗告人之得分為67分，已逾60分，故而判定有繼續施用
    毒品傾向。上開判定結果係戒治所內之專業知識經驗者（包
    括醫師）在抗告人執行觀察、勒戒期間，憑其本職學識，依
    主管機關訂頒之「修正後」評估標準，對抗告人之人格特質
    、臨床徵候、物質使用行為、社會穩定度等因素所為之綜合
    判斷，乃屬科學驗證所得之結論，而該評估標準又係普遍、
    一致、客觀的適用於每一位受觀察、勒戒處分人，非如抗告
    意旨所稱係荒唐、恣意、草率評估等情。既前揭評估在客觀
    上並無逾越裁量標準，且上開判定結果是由專業醫師依前開
    評估基準所為之專業判斷，是法務部矯正署高雄戒治所判定
    抗告人有繼續施用毒品之傾向，顯非無據。
四、抗告意旨另以：抗告人於109年4月22日因毒品罪入監服刑，
    且因撤銷緩刑而須執行殘刑1年11月又3日，還有另案4年6月
    之刑期，難道服刑中監所有提供毒品嗎？抗告人尚有徒刑「
    6 年5 月又3 日」需接續執行，更無勒戒完畢即有出所後再
    犯之虞云云，然徒刑之執行係屬刑事處罰，與觀察、勒戒及
    強制戒治等保安處分性質之處遇，不但性質、目的不同，執
    行之內容及方式亦不相同，兩者非可相互替代，自不能以其
    受觀察、勒戒執行前係在徒刑執行中，執行完畢後仍須接續
    執行徒刑，即謂其無繼續施用毒品之傾向。抗告意旨所指各
    情均非可採。
五、綜上所述，原審因而依檢察官之聲請，適用毒品危害防制條
    例第20條第2項後段之規定，裁定令入戒治處所施以強制戒
    治，其期間為6個月以上，至無繼續強制戒治之必要為止，
    但最長不得逾1年，經核並無不合。抗告人執上開情詞提起
    抗告，為無理由，應予駁回。
據上論結，應依刑事訴訟法第412 條，裁定如主文。
中    華    民    國   110    年    10    月    21    日
                  刑事第二庭    審判長法  官 孫啓強
                                      法  官 鄭詠仁
                                      法  官 周賢銳
以上正本證明與原本無異。
不得再抗告。
中    華    民    國   110    年    10    月    21    日
                                      書記官 梁美姿